臺灣苗栗地方法院民事判決　　　　　　　　　　　　　九十三年度苗簡字第五九號
　　原　　　告　乙○○
　　被　　　告　丙○○
　　訴訟代理人　甲○○
右當事人間請求排除侵害事件，本院於民國九十三年六月十七日言詞辯論終結，判決
如下：
    主    文
被告應將坐落苗栗縣頭份鎮○○段興隆小段第七一九─三地號土地內如附圖所示編號
Ａ─Ｅ─Ｆ─Ａ連接線所圍區域面積二點二平方公尺、編號Ｅ─Ｇ─Ｈ─Ｆ─Ｅ連接
線所圍區域面積○點五八平方公尺、編號Ｇ─Ｉ─Ｊ─Ｈ─Ｇ連接線所圍區域面積一
點○二平方公尺之地上物拆除，將土地返還原告。
訴訟費用由被告負擔。
    事    實
甲、原告方面：
一、聲明：
    被告應將坐落苗栗縣頭份鎮○○段興隆小段第七一九─三地號土地（下稱系爭土
    地）內如附圖所示編號Ａ─Ｅ─Ｆ─Ａ連接線所圍區域面積二點二平方公尺、編
    號Ｅ─Ｇ─Ｈ─Ｆ─Ｅ連接線所圍區域面積○點五八平方公尺、編號Ｇ─Ｉ─Ｊ
    ─Ｈ─Ｇ連接線所圍區域面積一點○二平方公尺之地上物拆除，將土地返還原告
    。
二、陳述：
    系爭土地為原告所有，與同段第七一九─一地號被告所有之土地毗鄰，被告建築
    地上物時，經原告請求鑑界後再施工，惟被告仍執意建築，系爭土地與同段第七
    一九─一地號土地之界址，經鈞院九十二年度苗簡字第三八四號判決確認確定，
    並經鈞院囑託內政部土地測量局鑑定在案，是依照該界址測量，被告所建之地上
    物越界侵害原告系爭土地三點八二平方公尺，乃無權占有，爰依民法第七百六十
    七條規定，請求被告將地上物占用系爭土地部分拆除，並返還土地予原告。
三、證據：提出本院苗栗簡易庭九十二年度苗簡字第三八四號確認界址判決附內政部
    土地測量局鑑定圖及判決確定證明書各一份。
乙、被告方面：
一、聲明：原告之訴駁回。
二、陳述：
  (一)被告並未占用系爭土地，且原告對被告提起侵占告訴之刑事部分經鈞院檢察署為
    不起訴處分。
  (二)有關鑑測土地界址、面積能否達到更為精確之因素及關鍵，與所使用儀器、測量
    人員個人測量技術、測量過程中所依據地籍原圖與實地選檢點、推套圖是否正確
    有關，內政部土地測量局所使用之測量儀器雖名為精密電子測距經緯儀，惟其所
    應配合使用之地籍原圖乃是較適用於已數位化之地區土地測量，倘用於尚未數位
    化地區土地之測量，其儀器作用及精密度則與各地區地政事務所現使用之平板光
    波測距儀幾乎相同，重要的反而是與測量人員個人的測量技術、實地檢選點位置
    是否正確有關。況就理論或實務經驗上而言，同一筆土地測量結果要同一測量人
    員次次相同或不同測量人員人人相同，幾乎是無法辦到之事，因此法律上有測量
    容許誤差之明定。被告當初興築田埂、鐵皮屋及圍牆時，曾申請苗栗縣頭份地政
    事務所派員測量，並據而施工建築，且依據內政部土地測量局之鑑定圖可知，實
    地Ａ點並無問題，但至一百公尺外之Ｂ點，則僅有九公分之微小差距，尚在法定
    之三六公分或三九點四五公分容許誤差範圍內，且其誤差比例甚微。
三、證據：提出臺灣苗栗地方法院檢察署九十二年度偵字第二三七五號不起訴處分書
    、台灣高等法院台中分院檢察署九十二年度上議字第一一○七號處分書、土地登
    記謄本各一份。
丙、本院依職權調閱本院苗栗簡易庭九十二年度苗簡字第三八四號民事卷宗。
    理      由
一、本件原告主張：系爭土地為原告所有，與同段第七一九─一地號被告所有之土地
    相毗鄰，依本院九十二年度苗簡字第三八四號判決確認之界址，被告所建之地上
    物已越界侵害原告系爭土地三點八二平方公尺，乃無權占有，爰依民法第七百六
    十七條規定，請求被告將地上物占用系爭土地部分拆除，將土地返還原告。被告
    則以其並未占用系爭土地，且當初其興築地上物時，曾申請苗栗縣頭份地政事務
    所派員測量，並據而施工建築，且依據內政部土地測量局之鑑定圖可知，實地Ａ
    點並無問題，但至一百公尺外之Ｂ點，則僅有九公分之微小差距，尚在法律規定
    之三六公分或三九點四五公分容許誤差範圍內等語，資為抗辯。
二、本件應審酌者為被告是否有占用原告所有系爭土地？查：
  (一)系爭土地為原告所有，原告就系爭土地與被告所有之同段第七一九─一地號土地
    ，因界址不明，發生糾紛，原告於九十二年十二月二十九日向本院提起確認經界
    之訴，經本院以九十二年度苗簡字第三八四號判決，確定原告所有系爭土地，與
    被告所有之同段第七一九─一地號土地之界址，為如附圖所示之Ａ、Ｂ點之連線
    ，並經確定，有土地登記謄本、前開民事判決附鑑定圖暨確定證明書各一份在卷
    可憑，並經本院依職權調取本院九十二年度苗簡字第三八四號民事卷宗查核屬實
    。而被告既未於前確認界址案件中爭執內政部土地測量局所為鑑定圖之內容，且
    法院亦以該測量圖為證，認定內政部土地測量局之鑑定結果所指之Ａ、Ｂ兩點之
    連接線為界址，因被告未提起上訴而告確定，並經原告引為被告占用系爭土地之
    證據，是本件訴訟，亦以該界址為依據，合先敘明。
  (二)本院依本院苗栗簡易庭確認系爭土地與同段第七一九─一地號土地之經界線，囑
    託內政部土地測量局人員，以地籍圖經界線測量繪製鑑定圖，經內政部土地測量
    局人員以精密電子測距經緯儀，在系爭土地附近周圍施測圖根點，經計算檢核閉
    合後作為該測區之控制點，然後以各圖根點為基點，施測系爭土地及附近各界址
    點，並計算其座標值輸入電腦，以自動繪圖儀展繪於鑑測原圖上（比例尺一千二
    百分之一），然後依據苗栗縣頭份地政事務所保管之地籍圖，謄繪本案有關土地
    經界線，與前項成果核對檢核測定於鑑測原圖上，認定「Ａ─Ｅ─Ｆ─Ａ連接線
    所圍區○○○○○段興隆小段七一九─一地號土地之田埂逾越使用同段七一九─
    三地號土地範圍，其面積為二．二二平方公尺，圖示Ｅ點為田埂外緣，Ｆ點為鐵
    皮屋滴水外緣與地籍圖經界線之交點。圖示Ｅ─Ｇ─Ｈ─Ｆ─Ｅ連接線所圍區○
    ○○○○段興隆小段七一九─一地號土地上鐵皮屋逾越使用同段七一九─三地號
    土地範圍，其面積為○．五八平方公尺，圖示Ｇ點為鐵皮屋及圍牆外緣，Ｈ點為
    鐵皮屋外緣與地籍圖經界線之交點。圖示Ｇ─Ｉ─Ｊ─Ｈ─Ｇ連接線所圍區○○
    ○○○段興隆小段七一九─一地號土地上圍牆逾越使用同段七一九─三地號土地
    範圍，其面積為一．○二平方公尺，圖示Ｉ點為圍牆外緣，Ｊ點為圍牆外緣與地
    ○二九號函附之鑑定書、鑑定圖附卷可稽。被告雖聲請由苗栗縣頭份地政事務所
    測量，然前確認界址訴訟既經採用內政部土地測量局鑑定結果，而內政部土地測
    量局基於其專業測量知識，運用精密電子測距經緯儀，先鑑測出系爭土地附近周
    圍之圖根點，再據以施測系爭土地之界址點，並參酌系爭土地之地籍圖為基準，
    對該界址已為精確測量，是本件自由內政部土地測量局實施測量為宜。是原告主
    張系爭土地為其所有，被告未經原告同意，於上開土地上如附圖所示編號Ａ─Ｅ
    ─Ｆ─Ａ連接線所圍區域面積二點二平方公尺、編號Ｅ─Ｇ─Ｈ─Ｆ─Ｅ連接線
    所圍區域面積○點五八平方公尺、編號Ｇ─Ｉ─Ｊ─Ｈ─Ｇ連接線所圍區域面積
    一點○二平方公尺之土地上搭建田埂、鐵皮屋、圍牆等地上物之事實，有土地登
    記簿謄本為證，雖被告以並未占用系爭土地等語置辯，然此業經本院會同兩造及
    內政部土地測量局測量人員履勘現場查明屬實，並製有鑑定圖、勘驗筆錄及現場
    位置圖附卷可稽，堪信原告之主張為真實。
  (三)又被告辯稱測量應有容許誤差等語。按地籍實施測量規則第七十三、七十四條、
    七十五、七十六條之規定數值法、圖解法雖確實均有容許誤差存在。惟查，系爭
    土地與被告所有之第七一九─一地號土地面積各為一三八八、一三九○平方公尺
    ，有土地登記謄本附於前開確認界址案卷可稽，而內政部土地測量局人員測量之
    時並非以地籍圖為唯一根據而為測量，其先以科學方法描繪地形，並一併將兩造
    所有之土地及附近界址點一併測量，再與地籍圖比較，而得出鑑定結果，亦即地
    政人員測量之時並非僅憑據數值測量法、圖解法，亦參考其他方法輔助以求正確
    精準，況測量員使用儀器施測時，因受限於測量員之能力及儀器之性能，縱有所
    謂「公差」存在，惟該「公差」既有可能增加或減少測量結果，自難認對被告有
    何不利，是被告僅空言內政部土地測量局測量之結果不實，並無實據，不予採信
    ，應認內政部土地測量局製作之土地複丈成果圖應屬正確。
三、按「所有人對於無權占有或侵奪其所有物者，得請求返還之。對於妨害其所有權
    者，得請求除去之。有妨害其所有權之虞者，得請求防止之。」，民法第七百六
    十七條定有明文。本件原告為系爭土地所有權人，被告無權占用原告所有如附圖
    所示之土地編號Ａ─Ｅ─Ｆ─Ａ連接線所圍區域面積二點二平方公尺、編號Ｅ─
    Ｇ─Ｈ─Ｆ─Ｅ連接線所圍區域面積○點五八平方公尺、編號Ｇ─Ｉ─Ｊ─Ｈ─
    Ｇ連接線所圍區域面積一點○二平方公尺之土地，分別於其上建築田埂、鐵皮屋
    及圍牆，原告本於所有權，依民法第七百六十七條之規定，請求被告將無權占用
    系爭土地上之上開地上物拆除，將土地返還原告，為有理由。
四、至兩造其餘之攻擊防禦方法，及未經援用之證據，經本院斟酌後，認不足以影響
    本判決之結果，爰不一一論述，附此敘明。
五、結論：本件原告之訴為有理由，並依民事訴訟法第七十八條，判決如主文。
中　　　華　　　民　　　國　　九十三　　年　　　六　　　月　　 三十 　　日
                                台灣苗栗地方法院民事庭
                                        法　　　官    沈佳宜
正本係照原本作成
如對本判決上訴，須於判決送達後二十日內向本院提出上訴狀。
中　　　華　　　民　　　國　　九十三　　年　　　六　　　月　　 三十 　　日
                                        法院書記官    李惠雯
